【裁判字號】    99,家訴,24
【裁判日期】    990830
【裁判案由】    請求分配剩餘財產
【裁判全文】
臺灣基隆地方法院民事判決              99年度家訴字第24號
原      告  甲○○
被      告  乙○○
訴訟代理人  楊思勤律師
複  代理人  黃教倫律師
上列當事人間請求分配剩餘財產事件，本院於99年8月18日言詞
辯論終結，判決如下：
    主  文
原告之訴駁回。
訴訟費用由原告負擔。
    事實及理由
一、按訴狀送達後，原告不得將原訴變更或追加他訴；但擴張或
    減縮應受判決事項之聲明者，不在此限，民事訴訟法第255
    條第1項第3款定有明文。本件原告原請求被告應給付新臺幣
    （下同）815,919元及自起訴狀送達翌日起至清償日止按年
    息5%計算之利息，嗣於民國99年8月18日提出民事答辯續狀
    變更請求金額為1,618,869元，揆諸前揭說明，核屬應受判
    決事項聲明之追加，應予准許，合先敘明。
二、原告主張：
  (一)原告為臺灣汽車客運股份有限公司（下稱臺汽公司）90年度
    民營化時資退人員，於民國90年8月20日依行政院核定「臺
    灣汽車客運股份有限公司民營化專案精簡人員處理要點」請
    領勞保補償金新臺幣（下同）1,631,838元（下稱系爭勞保
    補償金），系爭勞保補償金經本院96年度家訴字第3號（下
    稱前案）認定屬兩造婚姻關係消滅時之婚後財產，而判決應
    給付半數予被告，惟於98年1月20日原告申請勞保老年給付
    時，始接獲勞工保險局之公文，表示依法須將上開勞保補償
    金分10年全數追回，原告每月原得受領20,067元，因勞工保
    險局按月代扣預借之勞保補償金13,599元，致原告自98 年2
    、3月間開始，每月實際僅受領6,468元，故系爭勞保補償金
    為原告所負債務，非屬民法第1030條之1所定婚姻關係存續
    中之現存財產，不應列為剩餘財產而為分配；且原告於98年
    始知悉上開情事，迄今未逾5年，依民法第1030條之1規定，
    被告應將系爭勞保補償金之半數即815,919元返還予原告。
  (二)勞工保險到期，習慣上應即辦理領出再轉存，斷無到期不領
    而繼續繳交保費之理，被告投保於基隆成衣職業工會，因非
    在職人員，每年須自費繳交最高37,000元，自91年至94年兩
    造婚姻關係生變，被告已陸續脫產，為免勞保給付領出列為
    剩餘財產而為分配，選擇繼續繳交保險費。被告勞保年資自
    56 年5月7日起至94年8月29日離婚確定之日止，共38年，約
    可領取勞退金1,605,900元（計算式：53基數×30,300元＝
    1,605,900元），上開勞保給付亦為被告於婚姻關係存續中
    之剩餘財產，上開勞退金之半數即802,950元應分配予原告
    ，且自兩造離婚判決確定即94年8月29日迄今，尚未逾5年，
    依民法第1030條之1規定，被告應給付原告802,950元。
三、被告則請求駁回原告之訴，並以下列情詞置辯：
    系爭勞保補償金業經前案判決確定，無容原告再為爭訟；況
    被告係於兩造判決離婚後，依前案確定判決取得系爭勞保補
    償金之半數，非於婚姻關係存續中取得，且屬無償取得。又
    於婚姻關係存續中，並未發生保險事故，自無保險給付，被
    告何時辦理退保，與兩造婚姻關係存續中之財產無關，原告
    依民法第1030條之1規定，請求被告給付系爭勞保補償金之
    半數，並無理由。
四、得心證之理由：
    經核兩造上開所述，本件之爭點厥為：原告於前案判決確定
    後，依民法第1030條之1規定，向被告請求系爭勞保補償金
    之半數及勞保給付之半數，是否有理由？茲論述如下：
  (一)按訴訟標的之法律關係，於確定之終局判決中經裁判者，當
    事人之一造以該確定判決之結果為基礎，於新訴訟用作攻擊
    防禦方法時，他造應受其既判力之拘束，不得以該確定判決
    言詞辯論終結前，所提出或得提出而未提出之其他攻擊防禦
    方法為與該確定判決意旨相反之主張，此就民事訴訟法第三
    百九十九條第一項規定之趣旨觀之甚明（最高法院42年台上
    字第1306號判例參照）。是訴訟標的法律關係，於確定之終
    局判決中經裁判者，他造於新訴訟即不得以該確定判決言詞
    辯論終結前，所提出或得提出而未提出之其他攻擊防禦方法
    為與該確定判決意旨相反之主張。次按依本要點專案精簡人
    員，於退出原參加之公教人員保險（以下簡稱公保）或勞工
    保險（以下簡稱勞保），除符合規定得請領公保養老給付或
    勞保老年給付者外，其損失之公保或勞保已投保年資，比照
    公教人員保險法第十四條或勞工保險條例第五十九條規定之
    給付標準，依本要點補償其損失。但所領之補償金於其將來
    再參加各該保險領取養老或老年給付時，應繳回原補償機構
    ；其所領之養老或老年給付金額較原補償金額低時，僅繳回
    與所領之養老或老年給付同金額之補償金。員工領取前款之
    補償時，應附具切結書，載明前款但書事項。此觀諸臺灣汽
    車客運股份有限公司專案精簡人員處理要點（下稱臺汽公司
    精簡人員要點）第5點第1、2款即明。是員工領取補償金時
    ，須簽署載明「將來再參加各該保險領取老年給付時，應將
    補償金繳回原補償機構」之切結書。
  (二)經查，原告固以其申請勞保老年給付時，始知悉須將系爭勞
    保補償金繳回，主張系爭勞保補償金非屬兩造婚姻關係存續
    中之現存財產，不應列為剩餘財產而為分配，並提出勞工保
    險局98年3月25日保給老字第09860229350號函影本等為證。
    惟系爭勞保補償金是否屬兩造婚姻關係存續中之現存財產乙
    節，原告於前案並未提出抗辯予以爭執，而經前案確定判決
    認定系爭勞保補償金屬兩造婚姻關係存續中之現存財產乙情
    ，業經本院依職權調閱前案卷宗查核屬實。又觀諸臺汽公司
    精簡人員要點第5點第1、2款，員工領取補償金時，須簽署
    載明「將來再參加各該保險領取老年給付時，應將補償金繳
    回原補償機構」之切結書，且臺汽公司表示辦理資退作業前
    ，於各車站舉辦「民營化說明會」時，曾詳細宣導所有員工
    明瞭資退作業應配合事項暨相關之權利義務，有該公司99年
    8 月13日台汽中一字第9901935號函在卷可按。衡諸常情，
    涉及公營事業民營化後員工之權利義務等情事，員工當積極
    蒐集資訊以瞭解其權益，原告應知悉於請領老年給付時須繳
    回系爭勞保補償金之情事，其以勞工保險局上開公文，主張
    其迄98年間始知悉上開情事，要難採信。
  (三)原告復主張被告於兩造離婚時，勞保年資已達38年，得領取
    之勞保給付為 1,605,900元，該勞保給付應作為剩餘財產而
    為分配云云。然查兩造於73年5月27日結婚，於94年7月29日
    經本院以94年婚字第49號判決離婚確定，婚姻關係長達21年
    ，原告對於被告之勞保年資、得受領勞保給付之金額等事項
    亦當知之甚詳，斷無不知之理。是原告於請領系爭勞保補償
    金時，既已知悉須繳回系爭勞保補償金及被告投保勞工保險
    之情事，則日後遭追討系爭勞保補償金及被告得於期滿領取
    勞保給付乙節，即均屬原告於前案得提出之攻擊防禦方法，
    則原告於前案怠於提出而為爭執，揆諸上開判例意旨，原告
    應受前案確定判決既判力之拘束，不得再為相反主張。是原
    告以於前案訴訟中得提出而未提出之其他攻擊防禦方法，主
    張被告應返還系爭勞保補償金之半數及勞保給付之半數，洵
    屬無據。從而，原告依民法第1030條之1規定，請求被告給
    付系爭勞保補償金之半數815,919元及勞保給付之半數802,
    950元，均無理由，應予駁回。
五、本件事證已臻明確，兩造其餘攻擊防禦方法及舉證，核與判
    決結果不生影響，爰不一一論述，併此敘明。
六、據上論結：本件原告之訴為無理由，依民事訴訟法第78條，
    判決如主文。
中    華    民    國    99    年    8     月    30    日
                  家事法庭法  官  林玉珮
以上正本係照原本作成。
對於本件判決如有不服，應於收受送達後20日內向本院提出上訴
書狀，敘述上訴之理由，上訴於臺灣高等法院。
中    華    民    國    99    年    8     月    30    日
                          書記官  李建毅

司法院資訊處製作；財團法人民間司法改革基金會備份。
